【裁判字號】    99,再易,101
【裁判日期】    991223
【裁判案由】    清償借款
【裁判全文】
臺灣高等法院民事判決                 99年度再易字第101號
再審原告    張朱春子
訴訟代理人  劉祥墩律師
            姚宗樸律師
再審被告    朱金木
訴訟代理人  徐松龍律師
            徐瑋琳律師
上列當事人間清償借款事件，再審原告對於中華民國99年6月23
日本院99年度上易字第358號確定判決提起再審之訴，本院於99
年12月9日言詞辯論終結，判決如下：
    主  文
再審之訴駁回。
再審訴訟費用由再審原告負擔。
    事實及理由
一、按提起民事再審之訴，應於30日之不變期間內提起。前項期
    間自判決確定時起算，判決於送達前確定者，自送達時起算
    ，民事訴訟法第500條第1項、第2項前段分別定有明文。本
    院99年度上易字第358號判決（下稱原確定判決）係不得上
    訴第三審之事件，雖於民國（下同）99年6月23日宣示判決
    時即告確定，但依民事訴訟法第500條第2項前段規定，提起
    再審之訴之30日不變期間應自送達判決時起算。因原確定判
    決係於同年6月30日送達再審原告，有送達證書1份附卷可按
    （見原確定判決卷第80頁），故再審原告提起再審之訴之30
    日不變期間係自該判決送達予再審原告之翌日即99年7月1日
    起算，迄99年7月30日屆滿，故再審原告於99年7月28日向本
    院提起本件再審之訴，尚未逾30日之不變期間，合先敘明。
二、再審原告起訴主張略以：消滅時效，自請求權可行使時起算
    。以不行為為目的之請求權，自為行為時起算，民法第128
    條定有明文。原確定判決所爭訴訟標的乃借款返還請求權，
    其消滅時效起算應以請求權可以行使時起算。又依最高法院
    28年上字第1760號判例見解，債權未定有期限者，依民法第
    315條規定，債權人得隨時請求，故消滅時效應自債權成立
    並生效時起算。本件再審被告與再審原告就系爭新臺幣（下
    同）70萬元借款，原確定判決認並未約定期限，是消滅時效
    之起算點即應以雙方債權成立時即再審被告於82年1月11日
    交付借款時起算，故至97年1月11日已屆滿15年。再審被告
    遲至98年4月始對再審原告提起清償借款訴訟，已罹於消滅
    時效。原確定判決以遲延責任之時效起算，認定再審被告之
    請求權未罹於消滅時效，自有民事訴訟法第496條第1項第1
    款所定適用法規顯有錯誤之再審事由云云。爰提起本件再審
    之訴，聲明求為判決：
    (一)原確定判決不利於再審原告部分廢棄。
    (二)上廢棄部分，駁回再審被告於前程序第一審之訴。
    (三)再審及第一、二審之訴訟費用由再審被告負擔。
三、再審被告則以：系爭債權性質為消費借貸，並非民法第315
    條規定之一般債權，倘未定期限，貸與人須於催告返還期限
    屆滿後，始生請求之權利。再審被告對再審原告提起清償借
    款訴訟，兩造間消費借貸關係即行終止，再審被告於民法第
    478條所定一個月期間屆滿，始得請求返還，並起算消滅時
    效，故再審被告之請求權顯未逾15年之消滅時效等語，資為
    抗辯。並答辯聲明：
    (一)再審之訴駁回。
    (二)再審訴訟費用由再審原告負擔。
四、按民事訴訟法第496條第1項第1款所謂適用法規顯有錯誤者
    ，係指確定判決所適用之法規顯然不合於法律規定，或與司
    法院現尚有效及大法官會議之解釋，或最高法院尚有效之判
    例顯然違反，及確定判決消極的不適用法規，顯然影響裁判
    者而言（最高法院60年台再字第170號判例及司法院大法官
    會議釋字第177號解釋參照）。
五、經查：再審被告前以，再審原告前於82年間因買屋所需，向
    再審被告借款70萬元，雙方並約定再審原告應於85年間返還
    上開借款。再審原告於清償期屆至後仍未還款，再審被告依
    民法第478條借用物返還請求權，向原法院訴請再審原告給
    付借款70萬元及起訴前5年未罹於時效之利息債權17萬5,000
    元本息，經原法院以98年度訴字第1226號判決再審被告敗訴
    ，再審被告不服提起上訴，經本院原確定判決判命再審原告
    給付70萬元本息，並駁回再審被告其餘上訴確定。至原確定
    判決已認定再審被告於82年間交付70萬元予再審原告，兩造
    間就此成立未定期限之消費借貸關係，且該70萬元借款迄今
    尚未返還再審被告等情，此有原確定判決書、原法院98年度
    訴字第1226號民事判決書在卷可按（見本院卷第7-17頁），
    並經本院調閱上開卷宗查明屬實，復為兩造協議後，列為不
    爭執事項（見本院卷第33頁背面），自堪信為真實。惟按民
    法第478條後段規定，消費借貸未定返還期限者，貸與人得
    定一個月以上之相當期限，催告返還。所謂返還，係指「終
    止契約之意思表示」而言，即貸與人一經向借用人催告（或
    起訴），其消費借貸關係即行終止，惟法律為使借用人便於
    準備起見，特設「一個月以上相當期限」之恩惠期間，借用
    人須俟該期限屆滿，始負遲延責任，貸與人方有請求之權利
    。若貸與人未定一個月以上之期限向借用人催告，其請求權
    尚不能行使，消滅時效自無從進行。故須貸與人定一個月以
    上之相當期限，催告返還，於該催告所定期間屆滿後，其消
    滅時效始開始進行（最高法院99年度第七次民事庭會議決議
    、97年度台上字第2654號裁判意旨參照）。本院原確定判決
    認兩造於82年間所成立70萬元之消費借貸關係，屬未定期限
    ，再審被告期間亦未向再審原告催告返還，故再審被告於98
    年9月4日起訴請求再審原告返還70萬元，係表示終止兩造間
    借貸關係之意思。再審原告於98年9月16日收受起訴狀繕本
    ，於一個月之期限屆滿之翌日，即98年10月17日其請求權消
    滅時效始起算，因認再審被告請求權未罹於時效，並不採再
    審原告抗辯該請求權已於97年1月11日，因屆滿15年而消滅
    等情，此觀該判決自明（見原確定判決書第7頁）。依前揭
    說明，並無違誤。再審原告主張原確定判決就系爭未定期限
    借款，其請求權未罹於消滅時效之認定，有適用法規顯有錯
    誤云云，自不足取。
六、綜上所述，再審原告主張原確定判決有民事訴訟法第496條
    第1項第1款所定適用法規顯有錯誤之再審事由，據此提起再
    審之訴，為無理由，應予駁回。
七、據上論結，本件再審之訴為無理由，依民事訴訟法第78條，
    判決如主文。
中    華    民    國    99    年    12    月    23    日
                  民事第二十庭
                        審判長法  官  張  蘭
                              法  官  黃莉雲
                              法  官  王漢章
正本係照原本作成。
不得上訴。
中    華    民    國    99    年    12    月    23    日
                              書記官  林淑貞

司法院資訊處製作；財團法人民間司法改革基金會備份。
